臺灣高等法院臺南分院民事判決　八十六年度重上更(二)字第七號　ｅ
　　　上　訴　人　乙　○　○
　　　上　訴　人　丁　○　○
　　　訴訟代理人　丙○○○
　　　被 上訴 人　癸　○　○.
　　　參　加　人　戊　○　○
　　　　　　　　　甲　○　○
　　　　　　　　　子　○　○
右當事人間請求土地所有權移轉登記事件，上訴人對於中華民國八十年十一月二十五
日臺灣臺南地方法院八十年度重訴字第五八號第一審判決提起上訴，經最高法院第二
次發回更審，並於本院為訴之變更，本院判決如左：
　　　主　　　文
被上訴人己○○、庚○○應連帶給付上訴人乙○○、丁○○各新台幣壹仟零陸拾陸萬
陸仟陸佰陸拾柒元。
上訴人其餘之訴及假執行之聲請均駁回。
變更之訴訴訟費用由被上訴人己○○、庚○○連帶負擔。
本判決上訴人勝訴部分，於上訴人各以新台幣佰伍拾萬元為被上訴人己○○、庚○
○預供擔保後得假執行。
　　　事　　　實
甲、上訴人方面：
一、聲明：
（一）原判決廢棄。
（二）被上訴人應連帶給付上訴人乙○○、丁○○各新台幣一千零六十六萬六千六百
      六十七元。
（三）第一、二審及發回前第三審訴訟費用由被上訴人連帶負擔。
（四）請准供擔保宣告假執行。
二、陳述：除與原判決及本院二次前審判決記載相同者，予以引用外，並補稱：
（一）系爭土地是上訴人之父親邱再添於民國（下同）四十二年間開墾，本欲向政府
      承購，但為享有軍人名義購買八折優待，故以蔡聖宇之名義承購，而由上訴人
      二人及辛○○○各取得三分之一所有權。信託關係因蔡聖宇之死亡而消滅，上
      訴人自得請求返還信託物。退步言之，若認為信託關係存在於邱再添與蔡聖宇
　　　之間，亦因邱再添之死亡而消滅，由上訴人及辛○○○共同繼承。
（二）系爭土地一部份，已經於七十四年間辦理徵收補償金分配時，已經分割遺產。
　　　本件土地之一部分徵收補償費，應由上訴人及辛○○○三人分配，經貴院七十
　　　八年度上字第一六四號判決確定。被上訴人不得為相反之主張。
（三）無論信託關係終止自蔡聖宇八十一年十一月八日死亡起訴、或邱再添七十一年
      二月二十七日死亡起算，距離起訴八十年十月十五日，均未超過十五年，並無
      罹於時效問題。
（四）蔡聖宇在台灣台南地方法院七十七年度訴字第一五八六號民事卷宗第六十八頁
      正面第六行自認「四分子土地拓路補償費收支狀況表」為真正。至於乙○○在
      台灣台南地法院七十七年度訴字第一五八六號案件之代理人王銀村律師七十七
      年九月十五日提出準備書狀「網寮段三三九之十號土地徵收補償費應分配明細
      表」，與上開「四分子土地拓路補償費收支狀況表」內容相符，但不發生偽造
      文書問題。
（五）上訴人對被上訴人壬○○主張之事實均加以否認，其所主張之證據均不認其成
      立。本件在蔡聖宇五十四年六月二十八日向國有財產局繳納二千元申請承購系
      爭土地之前，即已成立信託關係。系爭土地實收價金十萬二千八百五十一元，
      其中五千元為現金，另五萬五千元係由乙○○簽發支票（台南市第一信用合作
　　　社六十一年六月二十三日，面額五萬五千元），由辛○○○領取。另丁○○出
　　　資三萬多元，其餘才是邱再添為辛○○○支出。並言明三子女各分一份，業經
　　　證人余燕清在發回前鈞院中作證。
（六）原審卷第三十五頁卷附財政部國有財產局台灣南區辦事處台南分處函內已經記
      載：系爭土地於六十一年九月六日出售蔡聖宇君，按當時優待打八折計價，因
      蔡君係現役軍人，再照八折優待，實收十萬零二千八百五十一元。
（七）系爭土地於八十六年十月九日以三千二百萬元出賣給訴外人甲○○、戊○○、
　　　子○○，於同年十月二十二日辦理所有權移轉登記完畢，應有部分三分之一價
　　　金為一千零六十六萬六千六百六十七元，因情勢變更給付不能，改請求命上訴
　　　人給付損害賠償。
三、證據：除援用第一審及本院前審所提證據外，補提：(一)台灣台南地方法院七十七
　　年度訴字第一五八六號案件，七十七年十二月十三日言詞辯論筆錄影本一份。(二)
　　七十八年五月二十六日台南市團管區司令部函覆蔡聖宇軍職經歷簡便行文表影本
　　一份。(三)乙○○被訴偽造支票及帳卡之台灣台南地方法院檢察署八十六年偵字第
　　六二四一號不起訴處分書影本、陳石松偽證案件之台灣台南地方法院檢察署八十
　　六年偵字第六三六九號不起訴處分書影本各一份、(四)壬○○之繼承人庚○○戶籍
　　謄本影本一份、(五)系爭土地八十六年十月二十日以後之土地登記謄本影本一份。
乙、被上訴人方面：
一、聲明：
（一）上訴駁回。
（二）訴訟費用由上訴人負擔。
二、陳述：除與原判決及本院二次前審判決記載相同者，予以引用外，並補稱：
（一）系爭土地是蔡聖宇、辛○○○於四十五年初即居住該地，五十一年因該址屬於
　　　眷村用地而被營管所收回，足證該地並無所謂「陳石松」軍中租約權的存在。
　　　四十七年邱再添、邱黃勉老夫婦依附蔡聖宇而共居，五十六年十二月上訴人丁
　　　○○結婚後，無屋可居，亦依附蔡聖宇生活，乙○○根本未住該地。蔡聖宇於
　　　五十二年以軍醫身分得婦聯會總幹事幫忙，申請得系爭土地違建眷用地，五十
　　　三年並得兵工之協建紅磚宿舍一棟，並建卡列管。五十四年蔡聖宇即繳款承購
　　　該地，五十五年九月系爭地始編為三三九之三號，其後才衍生三三九之八、之
　　　二、之五、之十等地號。五十九年十月該路段居民共推代表，向國有財產局陳
　　　情核減地價，此點並非上訴人所稱因蔡聖宇軍醫身分而核減八折優待。事實上
　　　該地段居民，不分軍人與否，縱遲至八十年才購地，亦享有八折優待，該地又
　　　不是農地，無自耕農身分與否限制，何需藉他人之名購買？六十一年蔡聖宇分
　　　數期繳納價款。於六十一年十月繳清尾款，取得所有權，依法登記為所有人。
　　　蔡聖宇當年身為軍醫，業餘在軍醫院附屬診所執業，六十年又於安南區開診所
　　　，何需要上訴人出資協助購地？上訴人究竟出資若干？至今沒有提出證據。辛
　　　○○○不識字，所以不會用支票，上訴人主張持一張支票五萬五千元供辛○○
　　　○兌現，與事實不符，因辛○○○從未使用過支票，其本人也未曾在第一信用
　　　合作社開過戶頭。
（二）被上訴人否認上訴人所提出「上訴人曾經與辛○○○共同購買土地而信託登記
　　　給蔡聖宇」之主張。即便該「信託登記」為真，因民法第二百八十五條第二項
　　　規定終止權行使不可分性，應由信託人全體三人一同行使，否則不生終止之效
　　　力。而且自六十一年十一月二日土地登記至上訴人八十年十月十五日起訴，已
　　　經超過十八年，其請求權已經罹於時效。
（三）上訴人提出「信託關係存於邱再添與蔡聖宇」之主張，被上訴人亦否認。事實
      上，邱再添安南區之農地，已經於六十二年間以持分方式過給兒子，邱再添名
      下再無財產。邱再添如果真有借用他人名義購地，為何六十二年間不一併處理
      ？縱使鈞院認定此屬遺產為真，因上訴人與邱金葉共同繼承，土地未分割前為
      三人公同共有，未分割前，上訴人自不得請求將土地三分之一交還自己。
（四）上訴人所主張二造於七十四年分配徵收補償費，已經分割遺產乙節，被上訴人
      亦否認。被上訴人並且否認該「分配表」之真正，該表是乙○○夥同律師王銀
      村所偽造，且以打字機打出，自作主張，斷章取義，不足採信。既不是蔡聖宇
      所製作之收支表，無何既判力。蔡聖宇雖然製作「收支表」，僅是記錄其金錢
      之出入，本不是分配表，更非契約書。
（五）「分配表」並非要給對造，而是不識字的母親連同其他東西一齊送過去，況其
      上並未記載分配給誰多少錢，而是寫何人拿多少錢，手續費多少錢（更一審卷
　　　第三十三頁背面）。當時因蔡聖宇重病。辛○○○不識字，而癸○○外遇糾紛
　　　中，壬○○留學外國，家中無人主持追討分配補償金事宜，才委託大舅舅乙○
　　　○主持。而分配表上丁○○領用部分，並非分配給丁○○，而是告知部分現金
　　　遭丁○○領走之意。而蔡聖宇記載「尚餘現金五四四．八三七－請二哥指示」
　　　應非交由乙○○分配之意，因既已分成三份，數目已臻明確，無須再如何分配
　　　，所以僅係交給乙○○保管，故由乙○○填寫「代保管金款伍拾肆萬肆仟捌佰
　　　拾柒元正乙○○年６月５日」，僅有保管之意。
（六）上訴人一再陳稱本件土地有信託關係，為自始至終均未表明何種信託？其終止
      之原因有如何？上訴人均無法交代，顯不可採信。而且蔡聖宇早在五十四年六
      月二十八日已經繳款申購土地，上訴人所提出六十一年六月二十三日之支票，
      時間已相違背，證明蔡聖宇購屋時並無信託關係存在。蔡聖宇五十四年即繳款
      申購土地，六十一年即於長溪路開設診所，何需於六十一年由蔡聖宇出借名義
      購地。
（七）本件土地賣出價金多少不清楚，也不同意上訴人訴之變更。
三、證據：除援用第一審及本院前審所提證據外，補提：(一)陸軍供應司令部工兵署五
　　十一年五月四日致函辛○○○公文影本一張。(二)五十八年校正後戶籍謄本影本一
　　張、(三)陸軍供應司令部五十二年四月三十日致函五○二三營管所公文影本一張。
　　(四)、台南縣政府核定六十一年十月十二日之買賣契稅通知書一張。(五)、蔡聖宇國
　　防醫學院筆記本封皮、內頁、實習診斷書之影本各一張、(六)、六十三年十月五日
　　核發之蔡聖宇醫師證書影本一張、(七)六十一年一月份蔡聖宇經營診所之內帳冊影
　　本二張為證。
丙、參加人方面：
一、陳述：參加人向壬○○購得系爭土地，若被上訴人不幸敗訴，勢必影響參加人權
    益，故參加人對本件有法律上利害關係。
二、證據：提出土地登記謄本及買賣契約書影本為證。
丁、本院職權調閱台灣台南地方法院檢察署八十六年十一月十五日壬○○相驗卷。向
    台灣台南地方法院函查八十六年十一月至八十七年二月間止，壬○○之繼承人有
    無聲明拋棄繼承。
　　　理　　　由
甲、程序方面：
一、本件原被上訴人蔡聖宇業於八十一年十一月八日死亡，其繼承人為妻辛○○○、
    女壬○○及子癸○○，業經本院於八十二年八月二十六日裁定命辛○○○、壬○
    ○、癸○○承受訴訟（見最高法院八十三年度台上字第五二號卷第二八頁）。嗣
    蔡聖宇之承受訴訟人壬○○又於八十六年十一月十五日死亡，有相驗屍體證明書
    影本為證（本審卷一第二０三頁），其繼承人為其夫庚○○及女己○○，有戶籍
    謄本、入出境登記表在卷可憑（見本院卷第二０四頁），並經證人即庚○○之父
    劉茂萱證述綦詳（見本院卷第二二０頁），是由他造當事人即上訴人聲明由庚○
    ○、己○○承受訴訟，自無不合。再蔡聖宇之承受訴訟人辛○○○又於八十八年
    六月六日死亡，有死亡證明書可證（本審卷二第一七九頁），應由其繼承人即其
    子癸○○、代位繼承人即外孫女己○○承受訴訟，且經上訴人聲明渠等承受訴訟
    ，亦核無不合，應予准許。
二、按於第二審程序為訴之變更、追加或提起反訴，非經他造同意，不得為之，但第
    二百五十五條第一項第二款至第六款情形，不在此限，民事訴訟法第四百四十六
    條定有明文。本件上訴人起訴主張終止信託關係請求返還信託物，然於本院訴訟
    進行中，被上訴人將系爭土地移轉登記予參加人，導致返還土地已屬不能，情事
    確有變更，是上訴人變更訴之聲明請求被上訴人連帶賠償上訴人各一千零六十六
　　萬六千六百六十七元，以代最初請求所有權移轉登記之聲明，核與民事訴訟法第
　　二百五十五條第一項第四款相符（最高法院四十三年度台抗字第二三號），自應
　　准許，併予敘明。
三、又按就兩造之訴訟有法律上利害關係之第三人，為輔助一造起見，於該訴訟繫屬
    中，得為參加，民事訴訟法第五十八條第一項定有明文；又所謂有法律上利害關
    係之第三人，係指本訴訟之裁判效力及於第三人，該第三人私法上之地位，因當
    事人之一造敗訴，而將致受不利益，或本訴訟裁判之效力雖不及於第三人，而第
    三人私法上之地位因當事人之一造敗訴，於法律上或事實上依該裁判之內容或執
    行結果，將致受不利益者而言（最高法院五十一年台上字第三０三八號判例參照
    ）；本件參加人戊○○、甲○○、子○○三人主張，系爭土地已由壬○○出售給
    渠三人，並已完成移轉登記，並提出土地登記簿之影本為證。本件壬○○是否有
    權處分系爭土地，自與繼受取得土地者戊○○、甲○○、子○○三人利益相關。
    因此，其聲請參加，核屬有據，應予准許。
四、被上訴人己○○、庚○○受合法通知，未於言詞辯論期日到場，核無民事訴訟法
    第三百八十六條所列各款之情形，應依上訴人之聲請，由其一造辯論而為判決。
乙、實體方面：
一、本件上訴人主張：上訴人之父邱再添（即蔡聖宇之岳父），於三十八年間，向訴
    外人陳石松購買坐落台南縣永康鄉○○段三三九之三號營產地之租用權，而遷居
    該地。於六十一年間陸軍營產管理處，奉准將不適用之營產地，出售予現住人；
    因蔡聖宇（訴訟中死亡，由被上訴人癸○○承受訴訟及由被上訴人庚○○、己○
    ○展轉承受訴訟）與邱金葉結婚後，仍住娘家；蔡聖宇當時具有現役軍人身分，
    以其名義承購，則可享有售價八折之優待；邱再添乃決定以「蔡聖宇」之名義承
　　購，而由上訴人乙○○、丁○○二人及辛○○○各取得三分之一所有權。因邱再
　　添資力不夠，乃由乙○○出資六萬元、丁○○出一小部分，其餘則由邱再添幫忙
　　辛○○○湊足，而共同予以買受，並於同年十一月二日辦妥所有權移轉登記完畢
　　，信託登記為蔡聖宇所有；嗣邱再添於七十一年二月廿二日死亡，系爭土地於七
　　十四年間，因一部分被征收為道路用地，而分割出三三九－十號、面積○‧○一
　　八六公頃；至所剩餘之面積○‧○四三九公頃土地，上訴人乙○○、丁○○自得
　　主張終止信託關係（可分之債），請求返還信託物，並以起訴狀繕本之送達，為
　　終止信託關係之意思表示。惟嗣後壬○○將該土地移轉登記予參加人戊○○、甲
　　○○、子○○，已屬不能回復登記，因此基於給付不能之債務不履行法律關係，
　　求為命被上訴人連帶賠償上訴人乙○○、丁○○各一千零六十六萬六千六百六十
　　七元之判決。
二、被上訴人則以：系爭土地係蔡聖宇出資所購；蔡聖宇與上訴人辛○○○間，並無
　　信託關係存在。又該土地亦非邱再添之遺產，因為邱再添之財產早在六十二年間
　　已經分割完畢，如系爭土地係遺產，絕無可能至八十年間始由上訴人起訴主張返
　　還。另縱有信託關係存在，則自購地之時起至上訴人起訴止，已罹於十五年時效
　　，被上訴人為時效抗辯。至上訴人提出之六十一年間支票，並非辛○○○所領取
　　，且三三九之十號土地徵收補償金分配表上所記載分成三分，乃是指分給壬○○
　　、癸○○、辛○○○三人，與上訴人無關，自不能為上訴人有利之證據等語，資
　　為抗辯。
三、經查上訴人之被繼承人邱再添（即蔡聖宇之岳父）早在四十二年間之前，即已占
　　有當時屬國有之系爭土地，並於四十二年十月二十四日起設立戶籍於該處，迄至
　　七十一年二月廿七日死亡為止，均未遷移。而蔡聖宇則係於四十七年八月十二日
　　與邱金葉結婚遷入岳家，並以邱金葉為戶長，附於邱再添住處另設一新戶。而系
　　爭土地即原台南縣永康鄉○○段三三九之三號面積○‧○六二五公頃，原屬陸軍
　　總司令部管理之土地，於六十一年九月六日出售予蔡聖宇，以每坪售價八五○元
　　計，全部價金計十六萬零七百四十元，按當時優待規定八折新價，且因蔡聖宇係
　　現役軍人再打八折優待，故實收十萬二千八百五十一元。嗣該土地逕分割為三三
　　九之三號面積○點○四三九公頃土地及三三九之十號面積○點一八六公頃，其中
　　三三九之十號被徵收為道路用地，而取得補償費九十一萬三千七百五十九元後，
　　蔡聖宇即製作「補償費收支狀況表與統計表」等事實，為兩造所不爭執，且有戶
　　籍謄本二份、土地登記簿謄本、補償費收支狀況表各一件（附於原審卷證物袋）
　　及財政部國有財產局台灣南區辦事處五十九年九月九日台財產南南二字第一四五
　　九號通知、同處六十一年五月二十三日台財產南南二字第一二八七號函附卷可稽
　　（見本院更(一)卷一第一０五、第一０六頁），自屬真實。惟上訴人主張系爭土地
　　係邱再添信託登記予蔡聖宇，信託關係終止後，蔡聖宇應返還系爭土地，嗣因蔡
　　聖宇之繼承人壬○○將系爭土地移轉登記予參加人，而變更應受判決之聲明請求
　　被上訴人負連帶賠償之責乙節，則為被上訴人所否認，並以前開等詞置辯，是本
　　件應審酌者為：兩造之間是否有「信託關係」存在？信託物返還義務是否已給付
　　不能？上訴人之損害金額為若干？等項，茲就上述各項分論如下：
（一）關於兩造間有無信託關係存在？
　(一)、上訴人主張系爭土地係其被繼承人邱再添生前向訴外人「陳石松」購買原屬陸
　　　軍總司令部管理之國有地租用權，四十二年起建屋居住於該處乙節，業據其提
　　　出戶籍謄本為證（見原審證物袋），經核該戶籍謄本明載：「民國四十二年十
　　　月二十四日由本籍（按：台南市安南區安順里七鄰）遷入（即永康鄉網寮一二
　　　七號）」、「原一０鄰網寮村一二七號、民國四十三年六月一日調整鄰及門牌
　　　網寮村四分子四四號，民國四十七年十二月十三日原址變更網寮四分之四五之
　　　一五、四十九年行政區域調整，五十六年二月一日又因行政區域調變更為復興
      村四分子四五之五０號」。另壬○○所提出之蔡聖宇親筆書寫之「蔡聖宇於五
      十六年十二月十二日撰寫之報告」書（壬○○八十三年四月二十七日提出證物
      編號證五十三，外放）中，已自陳：「職現駐地原為職之岳父於三十八年間開
      墾之荒地．．．」等語；而辛○○○則於四十五年十二月十三日自原址遷入邱
      再添同上址戶籍與其父及弟即上訴人同戶，又辛○○○於四十七年八月十二日
      始與蔡聖宇結婚另立新戶，惟仍設籍於於邱再添之前開「永康鄉復興村四五之
      五０號」，亦有前開戶籍謄本可據。另證人陳石松（民國四年六月二日生）於
      另案（本院七十八年上字第一六四號返還不當得利案件）七十八年六月二十八
      日準備程序中結證，其從出生即住在系爭地附近，認識乙○○，而乙○○之父
      務農與其同田邊，又系爭地附近原是其父向軍中租的傳予其，該地係軍方的地
      ，且其以前種蕃薯，邱再添說其種蕃薯收入不好，要求給蓋寮，他再補償其．
      ．等語在卷，有本院本院七十八年上字第一六四號民事判決可按（附於原審證
      物袋），而壬○○告發陳石松偽證乙案，陳石松亦獲不起訴處分確定，有台灣
      台南地方法院檢察署八十六年度偵字第六三六九號不起訴處分在卷可按（見本
      院卷一第二三頁），益徵陳石松前開證詞堪以採信。又系爭土地既由邱再添向
      陳石松購買使用該土地之權利，而占有該國有地予以開墾，並於該處設立戶籍
　　　後之第五年，蔡聖宇始與邱金葉結婚並另立戶籍於該址，又因當時蔡聖宇具軍
　　　人身分，承購該土地，可打八折優待乙即，亦有財政部國有財產局台灣南區辦
　　　事處五十九年九月九日台財產南南二字第一四五九號通知、同處六十一年五月
　　　二十三日台財產南南二字第一二八七號函（見本院更(一)卷一第一０五、第一０
　　　六頁）及同處七十三年三月十四日台財產南南二字第一三三號函影本在卷可證
　　　（見原審卷第三十五頁）。由系爭地既然先由邱再添先予長期占有，並與兒女
　　　全家共同居住，且因女婿即蔡聖宇具軍人身份購買該土地可享八折優待等情以
　　　觀，益顯上訴人主張當初邱再添為購買原已占用之國有地，且為減少價金支出
　　　而借具軍人身分之蔡聖宇之名義購買，而事實上欲供兒女使用乙節，核與社會
　　　常情符合，應堪採信。
  (二)、上訴人又提出「四分子土地拓路補償費收支狀況表」（見本審卷一第一七四頁
      ）為信託契約之證明，而蔡聖宇於本院前揭返還不當得利案件七十七年十二月
      十三日準備程序筆錄中，亦承認該狀況表為其親寫無誤等語，有該日筆錄影本
      可證（見本審卷一第一七七頁），被上訴人亦不否認該收支狀況表為蔡聖宇所
　　　親筆書寫。惟對該收支狀況表之記載「三分各得＝ 302.422」究竟是何三人得
　　　三分？則兩造互有爭議，上訴人主張係辛○○○、丁○○、乙○○三姊弟，而
　　　被上訴人則主張是「壬○○、癸○○、辛○○○」三位蔡聖宇之繼承人。然核
　　　該收支狀況表係記載：「(一)合計共領：913,759－請看附表。(二)合計費用6,492
　　　－請看附表。(三)共計剩餘907,267。(四)三分各得：302,422。(五)煩（煌）文已領
　　　用－122,430－請看附表。(六)金葉支付藥款 240.000；尚餘現金＝344.837--請
　　　二哥指示處理」。若丁○○、邱金葉並非得到三分之一補償金之人，為何要敘
　　　述該二人之預領支用狀況？而且所記載為丁○○「已領用」，顯然丁○○確有
　　　權支領，且該領用之金額即為蔡聖宇於附表所載之丁○○之地上物補償費及遷
　　　移費（133,466＋8964 =122,430）。再者，丁○○確實住在該地興建房屋居住
　　　（有丁○○竊佔案之六十九年度易字第八七號判決可證，本審卷一第一０五頁
　　　），蔡聖宇亦承認「（補償費）該款當初即以丁○○名義向鄉公所領」「該土
　　　地固登記為上訴人（蔡聖宇）所有，因上訴人登記之住所仍為光復村四分子七
　　　九三號，且上訴人亦未住該處，而係丁○○住在該處」（引自蔡聖宇請求乙○
　　　○丁○○返還不當得利之本院七十八年度上字第一六四號理由三節錄筆錄原文
　　　），故地上拆遷補償費及搬家費用，本應由居住該地興建房屋之丁○○出面領
　　　用。然而蔡聖宇竟將丁○○應得之「地上物補償費」「遷移搬家費」，與蔡聖
　　　宇名義之「土地徵收補償費」均列入分配，且顯然該分配表不是蔡家（癸○○
　　　、壬○○、辛○○○）之財產事宜，而是有關邱家財產事務。上開收支分配表
　　　並無隻字片語提及前揭因土地徵收補償費係蔡聖宇所有而委由被上訴人乙○○
　　　代為分配予妻辛○○○、癸○○、壬○○而由乙○○代為保管，反觀其用語遣
　　　字，顯係蔡聖宇將此筆補償費之領用，剩餘及應分為三，其中丁○○及辛○○
　　　○已支用之數額告知被上訴人乙○○，與所剩交由被上訴人乙○○（即該表所
　　　指「二哥」）指示處理之結算帳目，而不似蔡聖宇因病危代為保管補償金並處
　　　理後事與分配此筆款項予其妻辛○○○、子癸○○、女壬○○之遺囑所為。抑
　　　有進者，該補償款如係蔡聖宇所有而交乙○○保管，於需用者，儘可向之討回
　　　，豈有於七十五年五月三日七十五年五月二十三日猶令子癸○○、女壬○○先
　　　後立「借據」向上訴人乙○○借取六萬元及四萬元之理？（見本院更(一)卷三第
　　　三六、三七頁），況且蔡聖宇為一執業醫師，有高度智慧及判斷能力，如此重
　　　大事務，應無誤寫之理。因此，堪信該分配表所稱之「三分」即是辛○○○、
　　　丁○○、乙○○三人，應甚明確。又倘系爭被徵收之土地非上訴人及辛○○○
　　　實際所有，蔡聖宇何願將補償款由渠三人均分，由此益顯上訴人主張該土地實
　　　為上訴人二人及辛○○○所有，而登記蔡聖宇名下，故於土地徵收時，始將補
　　　償款由上訴人二人及辛○○○三人均分乙節，足堪採信。
  (三)、又上訴人主張乙○○為支付系爭土地之購地款而簽發台南市第一信用合作社永
      樂分社六十一年六月廿三日期，面額五萬五千元，票號第０四六五七六號支票
      ，而由辛○○○提示領取乙節，有該支票影本在卷可憑。雖被上訴人否認支票
      由辛○○○領取，並抗辯係由上訴人偽造辛○○○之印文云云。然查前開支票
      係上訴人乙○○於六十一年六月間簽發並付款，並指名為辛○○○，且劃有平
      行線，故非辛○○○本人不得提領，且該支票之背面又註明「本人」蓋有「辛
      ○○○」印文，是該支票係由辛○○○所提示領款無訛，業經本院前審勘驗屬
      實，有勘驗筆錄可據，並經證人即合作社之職員郭淑娟結證明確（見本院更(一)
      卷三第七四頁），復有該合作社南市一信永存字第一五０號函在卷足參（見本
　　　院更(一)卷一第一九二頁）。足見上訴人前開主張應信為真，而被上訴人前開抗
　　　辯，顯無足取。至上訴人主張乙○○除前述五萬五千元之支票，另給付五千，
　　　邱再添說要分給三名子女乙節，然查上訴人主張乙○○另有五千元現金交付蔡
　　　聖宇，已遭被上訴人否認，上訴人又未舉證以實其說，尚無從採信。另上訴人
　　　雖主張丁○○出資三萬五千元云云，然丁○○就其出資額，始則無法明確交代
　　　，直到八十三年十月十九日始具狀稱「三萬五千元乃丁○○向吳舜宗」所借用
　　　（本院更一審卷第六十六頁背面），於八十六年四月二十一日又具狀改稱「丁
　　　○○出資三萬多元」。丁○○為三十二年出生，購買土地當年僅二十八歲，是
　　　否有足夠資力信用可向吳舜宗借到三萬元（或三萬五千元）？上訴人對此未能
　　　舉證，亦難遽信。至上訴人主張「餘款由邱再添出資」乙節，雖舉證人余燕清
　　　於本前審證稱上訴人及邱再添之出資狀況（本院上訴審卷第四十五頁），但該
　　　證人既未親自看到集資過程，所得資訊均屬傳聞而來，僅屬傳聞證據，固不得
　　　遽採。然上訴人就二、三十年前購地資金，除前述五萬五千元之票款外，固難
　　　以舉證證明，然蔡聖宇亦無法證明係其獨資購買，再佐以邱再添原向他人購得
　　　使用權利，而先占有開墾系爭土地，並先設立戶籍居住，其並無理由放棄其權
　　　利，加以而當時確有規定以軍人名義購地可享八折之優惠措施，且蔡聖宇事後
　　　將系爭土地之徵收補償金及地上建物拆遷費，分成三分予邱金葉、丁○○、乙
　　　○○兄妹三人，益堪信上訴人主張蔡聖宇確實受他人信託，以自己名義購買系
　　　爭土地乙節屬實。再依據當時出資狀況乙○○確出資五萬五千元，已達價金十
　　　萬二千八百五十元，五成以上，按理實不可能由蔡聖宇與丁○○、乙○○主動
　　　達成信託契約各持分三分之一之協議。反之，當時邱再添仍為邱家男主人，依
　　　民間傳統習慣兄弟未分產前均聽父命，而欲購買之系爭土地又係邱再添占有使
　　　用長達二十年以上之國有地，乙○○出資五成以上，亦主張為其父為取得占有
　　　國有地而購買，且丁○○、辛○○○各有三分之一之權利，顯見其亦僅係資助
　　　父親而已，邱再添係將其原占有使用之土地，以女婿蔡聖宇名義購買，以供其
　　　兒女共同居住，而邱再添亡故之後，系爭土地被徵收之補償款又由其子女三人
　　　均分，益見該土地屬邱再添所有，而上訴人二人及辛○○○承繼其父之財產，
　　　故該信託關係應係存在於邱再添與蔡聖宇之間，應甚明確。
　(四)、又系爭信託契約訂立至兩造發生糾紛提起本件訴訟之時，信託法均尚未公布實
      行。而依據當時最高法院見解，信託契約以當事人間之信任為基礎，故類推適
      用民法第五百五十條前段之規定，信託關係因當事人一方之死亡而消滅（最高
      法院八十二年度台上第三六０號判決意旨參照）。本件信託契約，因邱再添於
      七十一年二月二十七日死亡，信託關係消滅，蔡聖宇始負有信託物返還義務，
      而上訴人八十年十月五日提起本件訴訟，請求返還信託物即系爭土地，顯未罹
      於十五年之時效，則被上訴人主張時效完成云云，自非可取。另蔡聖宇亦於八
      十一年十一月八日死亡，辛○○○、癸○○、壬○○三人因繼承而承受上開「
      信託物返還義務」之法律關係。雖然嗣後分割遺產之故，由壬○○於八十二年
      三月五日單獨登記為系爭地所有人，但物權之變動，與繼承「信託物返還義務
      」債之關係並不矛盾。且本件訴訟標的之債權請求法律關係，並不因物權變動
      而受影響（六十一年台再字第一八六號判例參照），亦無民事訴訟法第二百五
      十四條訴訟標的法律關係移轉之問題。雖然壬○○、辛○○○陸續在訴訟中死
      亡，然上開「信託物返還義務」之法律關係，即應遞次由庚○○、己○○，以
      及癸○○、己○○等人承繼，誠屬無疑。又邱再添所有信託登記予蔡聖宇之土
      地，其中部分土地於七十四年間被徵收取得補償費，已製作收支書面而為分配
      ，當時即已分割遺產，未被徵收部分之土地亦包括再內，是上訴人亦得請求被
      上訴人辦理系爭土地應有部分各三分之一之移轉登記。
（二）關於被上訴人之「信託物返還義務」是否已給付不能？如是，上訴人因該給付
      不能而受之損害額若干？
　(一)、經查蔡聖宇於八十一年十一月八日死亡，其繼承人為壬○○、癸○○、辛○○
      ○，前已詳述，而渠三人因繼承而承受該「信託物返還義務」，而此一繼承而
      來之法律關係，應由該三人負連帶責任（民法第一千一百五十三條），但辛○
      ○○又於七十一年二月二十七日起繼承邱再添取得「信託物返還請求權」，是
      辛○○○對蔡聖宇就返還給「邱金葉三分之一」之權利，已因混同而消滅；然
      邱金葉因繼承蔡聖宇返還「乙○○、丁○○各三分之一」之債務，則屬存在。
　(二)、又查壬○○於八十二年三月五日因分割遺產，而取得系爭土地，有台南縣永康
　　　地政事務所八十二年五月十四日八二所一字第二四七０號函所檢附之壬○○辦
      理繼承登記全部資料影本在卷可稽（見本院重上卷第一二六頁－一四八頁）。
      然「返還信託物」之債務關係，並無明確約定由壬○○一人承受，亦無證據顯
      示債權人曾經同意債務人變更，因而此一債務關係原應由壬○○、癸○○、辛
      ○○○連帶負責。惟系爭土地又僅由壬○○一人繼承，而壬○○又於八十六年
      十月四日與參加人甲○○、子○○、戊○○等人訂立土地買賣契約書，並由張
      博欽見證，且於八十六年十月二十日完成土地移轉登記，有土地登記簿影本可
      稽（本審卷二第一二０頁）。被上訴人既已非土地所有權人，自無法再移轉登
      記予上訴人，則系爭土地之移轉登記債務，確已陷於給付不能狀態。
　(三)、然按因可歸責於債務人之事由，致給付不能者，債權人得請求賠償損害；若為
      因不可歸責於債務人之事由，致給付不能者，債務人免給付義務，民法第二百
      二十六條第一項、第二百二十五條第一項別定有明文，此一總則之規定，對於
      非典型之信託契約亦有適用。又連帶債務人一人所生之事項，除法定情形（清
      償、判決、免除、時效、抵銷、受領遲延）外，其利益及不利益對其他債權人
      不生效力，民法第二百七十四條至第二百七十九條可資參照。是如係可歸責連
      帶債務人一人之事由所致給付不能，僅由該債務人負損害賠償責任（參見孫森
      焱著，民法債編總論，九十年十月修訂版，下冊第八八四頁）。而系爭土地係
      壬○○於八十六年十月二十日將土地移轉他人，導致土地無法返還登記予上訴
      人，此係可歸責於壬○○一人之行為，與癸○○、辛○○○無關。故而依據前
      開民法第二百二十五條第一項之規定，癸○○、辛○○○已免給付義務，自然
      不負損害賠償責任。而壬○○將土地移轉他人造成給付不能狀態，為可歸責於
      己之事由，應由壬○○依據上開民法第二百二十六條第一項規定負損害賠償責
      任。壬○○雖事後於八十六年十一月十五日死亡，此一損害賠償義務仍由己○
      ○、庚○○繼承。
　(四)、次查壬○○與甲○○、子○○、戊○○等人所訂立之土地買賣契約書上所載土
      地價金為「三千二百萬元」乙節，有買賣契約書在卷可憑。而上訴人主張依該
      金額為計算損害賠償之標準，乘以三分之二，即賠償乙○○、丁○○各一千零
      六十六萬六千六百六十七元；被上訴人則未爭執該金額，復並未提出其他證據
      以資認定。因此，上訴人主張所受損害為各一千零六十六萬六千六百六十七元
      ，自屬可信。
四、綜上所述，上訴人主張邱再添與蔡聖宇間有土地信託契約，既屬可取，則邱再添
　　死亡之後，信託關係已終止，嗣蔡聖宇又死亡，則蔡聖宇之繼承人之義務，應返
　　還信託物即系爭土地所有權應有部分各三分之一予上訴人二人。然因系爭土地僅
　　由壬○○繼承，又因壬○○之移轉土地之行為，導致返還信託物之債務已給付不
　　能，而僅應由壬○○負損害賠償之責，而癸○○、辛○○○並無損害賠償責任。
    壬○○死亡之後，即由被上訴人庚○○、己○○繼承該損害賠償債務。從而上訴
    人請求被上訴人庚○○、己○○應連帶給付上訴人乙○○、丁○○各一千零六十
    六萬六千六百六十七元部分，為有理由，應予准許，又上訴人陳明願供擔保請求
    准予宣告假執行，經核均無不合，爰酌定相當之擔保金額准許之。至上訴人請求
    癸○○連帶賠償部分，為無理由，應予駁回，此部分之訴既經駁回，其假執行之
    聲請，已失所附麗，並予駁回。又本件上訴人為訴之變更後，原訴請求返還信託
    物之部分，已經視同合法撤回，本院無庸再審酌原審判決是否正確，併予敘明。
五、本件事証已臻明確，兩造其餘攻擊防禦方法及証据資料，核與本件判決結果不生
　　影響，不予一一論述，併予敘明。
六、據上論結，本件變更之訴為一部有理由，一部無理由，依民事訴訟法第四百六十
　　三條、第三百八十五條第一項前段、民事訴訟法第七十九條但書、第八十五條第
　　二項、第三百九十條第二項，判決如主文。
中　　　華　　　民　　　國　　九十一　　年　　　七　　　月　　　　九　　日
　　　　　　　                      臺灣高等法院臺南分院民事第二庭
　　　　　　　　　　　　　　　　　　　　審判長法官　吳　　志　　誠
　　　　　　　　　　　　　　　　　　　　　　　法官　楊　　省　　三
　　　　　　　　　　　　　　　　　　　　　　　法官　李　　素　　靖
右為正本係照原本作成。
如對本判決上訴，須於判決送達後二十日內向本院提出上訴狀，未表明上訴理由者，
應於上訴後二十日內向本院提出理由書。
中　　　華　　　民　　　國　　九十一　　年　　　七　　　月　　　十二　　日
　　　　　　　　　　　　　　　　　　　　法院書記官　林　　鈴　　香
